最高法院民事判決　　　　　　　九十六年度台上字第八八一號
上　訴　人　甲 ○ ○
　　　　　　乙 ○ ○
　　　　　　戊 ○ ○
　　　　　　丁 ○ ○
共　　　同
訴訟代理人　林 振 煌律師
視同上訴人　丙 ○ ○
　　　　　　　　　　　樓
　　　　　　己 ○ ○
　　　　　　庚 ○ ○
　　　　　　辛 ○ ○
　　　　　　壬 ○ ○
　　　　　　癸 ○ ○
被 上訴 人　台北縣立碧華國民中學
法定代理人　子 ○ ○
訴訟代理人　劉 師 婷律師
上列當事人間請求土地所有權移轉登記事件，上訴人對於中華民
國九十五年九月二十六日台灣高等法院第二審判決（九十五年度
重上字第一七二號），提起上訴，本院判決如下：
    主  文
原判決廢棄，發回台灣高等法院。
    理  由
本件被上訴人於第一審請求余樹根之繼承人甲○○、乙○○、戊
○○、丁○○（以上四人下合稱甲○○等人）及丙○○（即余竹
進）、己○○、庚○○、辛○○、壬○○、癸○○（以上六人下
合稱丙○○等人）就登記為余樹根名義之台北縣三重市○○段八
○三地號土地（下稱八○三地號土地）所有權應有部分二分之一
辦理繼承登記後移轉登記為台北縣所有，其訴訟標的對上開余樹
根之繼承人應屬合一確定，雖僅甲○○等人聲明上訴，其上訴效
力依民事訴訟法第五十六條第一款規定及於丙○○等人，爰併列
丙○○等人為上訴人，合先敘明。
次查被上訴人主張：重測前台北縣三重市○○○段溪尾小段一四
三地號土地（下稱一四三地號土地）原屬上訴人之被繼承人余樹
根與訴外人吳石定共有，應有部分各二分之一，為伊之學校用地
。余樹根於六十五年十一月十二日出具同意書（下稱系爭同意書
）予台北縣政府，表示願無償捐獻一半，並以當年公告地價補償
湊足學校需地，餘地以參加重劃方式，由縣市辦理都市計劃變更
為商業區分還使用。兩造已成立土地買賣及贈與契約。嗣一四三
地號土地經重測而為同市○○段七三一地號、八○三地號、八五
九地號等土地，其中八○三地號土地已經於八十四年底因都市計
劃變更而為學校用地，余樹根應將八○三地號土地應有部分二分
之一（下稱系爭土地）移轉予台北縣。余樹根死亡後，系爭土地
分歸甲○○等人及丙○○、余竹旺繼承，而余竹旺於九十三年四
月二十三日死亡，由上訴人己○○、壬○○、庚○○、癸○○、
辛○○繼承，惟上訴人拒不履行契約，伊為系爭土地之管理機關
等情，爰依買賣及贈與之法律關係，求為命上訴人就系爭土地辦
理繼承登記後移轉為台北縣所有之判決。
上訴人則以：余樹根與台北縣就系爭土地並無買賣、贈與契約關
係存在；縱曾有買賣及贈與契約關係存在，亦經台北縣政府對系
爭土地為徵收而解除；又台北縣政府將系爭土地註記徵收，致伊
等陷於給付不能而構成違約，伊等亦得解除契約；伊等未曾將系
爭土地交付使用，得依修正前民法第四百零八條規定撤銷贈與意
思表示；被上訴人之請求權已罹於時效等語，資為抗辯。
原審維持第一審所為被上訴人勝訴判決，駁回上訴人之上訴，無
非以：查余樹根曾出具系爭同意書，八○三地號土地已經於八十
四年底之三重市都市計畫變更土地使用分區為學校用地，上訴人
係余樹根之繼承人等事實，為兩造所不爭。次查台北縣政府為收
購碧華國中學校用地，於六十六年七月八日召開碧華國中用地收
購及佃農補償協調會，決議「1.原擬開放南側（原判決誤載為北
側）面臨二十二公尺道路為住宅或商業區二十二公尺部分改在北
側。2.碧華國中校地共需九千坪左右，其中約六千二百餘坪（即
按學校預定地之半數）地主自願無償捐獻外，餘按六十五年十二
月公告現值收購。3.收購價款訂於買賣契約及移轉登記憑證及捐
獻手續等文件完備後付九成款，其餘一成款俟登記完畢時付清．
．」。余樹根雖未參加該協調會，惟曾於六十七年八月三日出具
領款收據（下稱系爭收據）具領地價補償費，系爭收據記載「茲
具領碧華國中工程用地補償費土地標示三重市○○○段溪尾小段
一四三地號折合一一三．八八五坪每坪三千元計算，先發九成地
價補償費三十萬七千四百九十元零角整，內分應領款二十六萬九
千二百二十四元正，應扣繳增值稅三萬八千二百六十六元」，與
前述協調會之協調結果相符，足見余樹根所具領者非徵收土地之
地價補償費而係應扣繳土地增值稅之買賣價款。余樹根又於八十
年間出具切結書（未載月、日，下稱系爭切結書），載明「本人
所有坐落在碧華國中用地範圍內土地重測前地號溪尾小段（地號
空白），願遵照民國六十六年七月八日協調會議決議，並於內政
部都市計畫變更通過頒布實施日起三十天內將應捐獻為學校及收
購部分之土地所有權移轉登記資料送交碧華國中辦理產權登記．
．」。上訴人雖否認系爭切結書上余樹根之印文為真正，惟余樹
根於系爭同意書及工程徵收土地農作物補償費發放清冊、碧華國
中用地地價價款第一次發放印領清冊、領款收據上使用橢圓形印
章，於上訴人提出之七十六年四月十五日不動產買賣契約書使用
方形印章，核與國人一人同時擁有、使用多枚印章之習慣並無不
合，上訴人尚不得以切結書上之印文與不動產買賣契約書上之印
文不同而否認切結書真正。余樹根出具系爭同意書、切結書及領
取地價款內容均與協調會協調結論相同，應認余樹根已與台北縣
政府就系爭土地成立買賣及贈與之合意。台北縣政府雖另於八十
年五月十三日公告徵收八○三地號土地，惟並未於公告期滿後十
五日內發放徵收補償款，已經內政部土地徵收審議委員會決議該
徵收無效，上訴人自不得以台北縣政府違約而解除系爭土地之買
賣及贈與契約。從而，被上訴人依買賣及贈與之法律關係請求上
訴人就系爭土地辦理繼承登記後移轉為台北縣，即無不合等詞，
為其判斷之基礎。
按私文書應由舉證人證其為真正，但他造對於其真正無爭執者，
不在此限。民事訴訟法第三百五十七條定有明文。查上訴人一再
否認系爭同意書及切結書上余樹根之簽名及印章為真正（見一審
卷(一)一六六頁至一六七頁、二一二頁背面、原審卷一三頁），依
上開規定，自應由被上訴人舉證證明其為真正。原審僅以系爭同
意書上余樹根名義之橢圓形印章及上訴人不爭執之不動產買賣契
約書上余樹根名義之方形印章，核與國人同時擁有多枚印章習慣
相符，認上訴人不得否認切結書為真正，殊違舉證責任分配法則
。又八○三地號土地重測前地號為溪尾小段一四三－三地號，面
積九○一平方公尺（見一審卷(一)一一頁土地登記謄本），前述領
款收據（見一審卷(一)一三頁）記載，余樹根與吳石定共同領取一
四三地號面積一一三．八八五坪，每坪九千元計算之九成地價補
償費，二者之地號、面積並不相同，原審以上訴人否認真正之系
爭同意書、切結書及上述領款收據與協調會協調內容相符，遽認
余樹根曾與台北縣政府就系爭土地成立買賣及贈與之合意，尚嫌
率斷。次按贈與物未交付前，贈與人得撤銷其贈與。其一部已交
付者，得就其未交付之部分撤銷之，修正前民法第四百零八條第
一項定有明文。上訴人辯稱余樹根縱與台北縣政府定有贈與契約
，因尚未交付系爭土地，得依前開規定撤銷贈與（見原審卷一三
頁）云云，核係其重要防禦方法，原審就上訴人此項抗辯恝置不
論，亦未說明不予取捨之理由，難謂無判決不備理由之違法。上
訴論旨，指摘原判決不當，求予廢棄，非無理由。而余樹根有無
與台北縣政府成立買賣及贈與契約？若成立該等契約，其買賣及
贈與範圍為何？攸關被上訴人之請求是否有理由，爰發回由原法
院詳為調查審理。再台北縣為地方自治團體，其立法機關為台北
縣議會，行政機關為台北縣政府，地方自治團體取得之財產，究
應登記於自治團體名下或應登記於其行政機關名下？案經發回，
宜併注意研究及之。
據上論結，本件上訴為有理由。依民事訴訟法第四百七十七條第
一項、第四百七十八條第二項，判決如主文。
中　　華　　民　　國　九十六　年　　四　　月　二十六　日
                      最高法院民事第八庭
                          審判長法官  朱　建　男
                                法官  顏　南　全
                                法官  許　澍　林
                                法官  鄭　傑　夫
                                法官  蘇　清　恭
      本件正本證明與原本無異
                                      書  記  官
中　　華　　民　　國　九十六　年　　五　　月　 十一 　日
                                                      Ｋ
